臺灣彰化地方法院刑事判決　　　　　　　　　　　　　九十年度訴字第一三八四號
　　公　訴　人　臺灣彰化地方法院檢察署檢察官
　　被　　　告　己○○
　　　　　　　　甲○○
右列被告因詐欺案件，經檢察官提起公訴（八十九年度偵字第四０七０號），本院判
決如左：
        主  文
己○○連續意圖為自己不法之所有，以詐術使人將本人之物交付，處有期徒刑壹年。
甲○○無罪。
        事  實
一、己○○於民國八十六年十月二十日召集丁○○（以其個人及妻子「庚○○」之名
    義各參加一會，共計二會）、壬○○【以先生林欽成所經營之「永城汽車電機水
    箱行」（以下簡稱「永城」）名義參加三會】、辛○○（共參加二會）、丙○○
    【以「鎮興中藥行」（以下簡稱「鎮興」）名義參加一會，互助會單上另二會之
「鎮興」係乙○○所參加】等人籌組互助會，含會首共計三十一會，採內標制，
    每月二十日下午八時許，在彰化縣彰化市○○路一三四號或彰化縣彰化市○○里
    ○○街四七之十八號址處開標，約定每會新臺幣（下同）二萬元，底標為一千五
    百元，會期至八十九年四月二十日止，詎其因該會互助會會員黃森茂（參加二會
    ）、戊○○（以「隆洲」名義參加一會）標得會款後未續繳款項，又所參加另二
    個互助會遭他人倒款，且投資股票亦賠款，為填補上開會款及股票投資款項，竟
    基於為自己不法所有意圖之概括犯意，自八十七年一月二十日起，於附表編號一
    至六所示之時間（何次冒用何人名義標取會款不詳），在其位於彰化縣彰化市○○里○○街四七之十八號住處，連續施用詐術，明知該互助會中之丁○○、庚○○、壬○○參加之「永城」、丙○○參加之「鎮興」（以上各一會）及辛○○（
    二會）均仍係活會，竟未經丁○○、庚○○、壬○○、丙○○及辛○○之同意，
    先後偽以丁○○、庚○○、壬○○參加之「永城」、丙○○參加之「鎮興」（以
    上各冒用一次）及辛○○（共計冒用二次）之名義，在標單上填寫如附表編號一
    至六所示之標息（標單上並未記載被冒標會員之姓名），參與投標並以最高額得
    標，使其他活會會員信以為真，陷於錯誤而紛紛交付會款（因其中一次即附表編
    號六詐標會款之時間不詳，故附表編號二至六之受害活會會員人數均無法確定，
    無法計算各次詐得款項總額；又其所詐得之會款均已用罄）。嗣上開互助會於八
    十九年三月二十日開標、尚未收取會款即行停會，且會員丁○○、壬○○、辛○○事後經相互聯絡後發現同一次開標竟有二人同時得標之情形，且渠等互助會於
    僅剩尾會未標之情況下，竟仍有多會未得標始查悉上情。
二、案經丁○○、壬○○及辛○○訴由臺灣彰化地方法院檢察署檢察官偵查起訴。
    理  由
壹、被告己○○有罪部分：
一、訊據被告己○○固坦認自八十七年一月二十日（為首次詐標會款時間）起，先後
    於附表編號一至四所示時間，以附表編號一至四所示之標息，分別偽以壬○○參
    加之「永城」、庚○○、丙○○參加之「鎮興」、辛○○之名義各一次，標取會
    款（至何次係冒何人之名標取會款則已記不清楚），並向活會會員詐取會款，該
    互助會於八十九年三月二十日開標、尚未收取會款即行停會，且為掩飾其詐標犯
    行，伊曾於同一個月同時告知二會員得標等情不諱，然矢口否認有何佯以丁○○
    之名義，及二次假用辛○○之名義標取上開二人會款之情事，辯稱：辛○○所參
    加之二會，伊僅冒辛○○之名標取一會，八十九年四月二十日之尾會應歸辛○○
    標取，又八十九年三月二十日係由丁○○得標云云。惟查：被告己○○於本院九
    十一年二月四日初次訊問時，已坦承有偽以辛○○之名義二次、丁○○、庚○○
    、壬○○所參加之「永城」名義各一次，標取前開共計五會之會款等語，並供明
    如附表編號一至五所示之詐標會款之時間及標息（其雖稱不記得何次冒用何人之
    名標取會款，惟明確供述分別係在八十七年一月二十日以四千六百元得標、八十
    八年一月二十日以三千九百元得標、八十八年六月二十日以三千八百元得標、八
    十八年十一月二十日以四千元得標及八十九年一月二十日以四千五百元得標）等
    語綦詳；並於本院九十一年八月十二日訊問時復坦承另有冒被害人丙○○「鎮興
    」之名義，詐標會款一會，惟該次係何時、以多少標息得標，已不復記憶等語，
    故依被告己○○於本院初次訊問時之供述，丁○○該會及辛○○之二會既早已於
    八十七年一月二十日起至八十九年一月二十日止之期間內遭其標取，則其於本院
    審理時空言否認冒丁○○之名標取會款及辯稱僅冒辛○○名義詐標一次會款，並
    改稱丁○○、辛○○前開各一會之會款，分別應係最後二會得標云云，顯係事後
    卸責之詞，無可採信。此外，復有告訴人丁○○、壬○○及辛○○於偵查、本院
    訊問及審理時之指訴、證人即被害人庚○○於偵查中及本院訊問時之證述、互助
    會單、互助會名冊在卷可稽，本件事證明確，被告己○○前開犯行洵足認定。
二、查本件被告己○○雖有填寫標單參與互助會之投標，惟被告己○○並未在標單上
    記載遭冒名者之姓名，而係僅填寫標息金額，尚不得認其所填寫之標單為私文書
    或準私文書。核被告己○○所為，係犯刑法第三百三十九條第一項之詐欺取財罪
    。又被告己○○先後多次之犯行，時間緊接、犯罪構成要件相同，顯係基於概括
    之犯意反覆為之，為連續犯，應依刑法第五十六條規定，論以一罪，並加重其刑
    。再被告每次詐標會款，均使尚為活會之多名會員陷於錯誤而為財物之交付，係
    屬一行為觸犯數罪名，為同種想像競合犯，應依刑法第五十五條規定從一重處斷
    。爰審酌被告己○○之素行、犯罪之動機、目的係為圖一己之私利、手段、詐標
    會款之次數、所生危害、迄未與告訴人丁○○、辛○○及被害人庚○○等人達成
    和解之犯罪後態度等一切情狀，量處如主文第一項所示之刑，以示懲儆。
三、至被告己○○填寫金額用以標取會款之標單並未扣案，且被告己○○供稱已於投
    標後毀棄而滅失，爰不予宣告沒收。
四、公訴意旨另略以：被告己○○於附表編號一至六所示之時間，連續冒用會員丁○○、庚○○、壬○○參加之「永城」、丙○○參加之「鎮興」（以上各冒用一次
    ）及辛○○（共計冒用二次）之名義，填寫標單得標，冒標前開會員之互助會款
    ，因認被告己○○此部分另涉犯刑法第二百十六條、第二百十條之行使偽造文書
    罪云云。按犯罪事實應依證據認定之，無證據不得推定其犯罪事實，刑事訴訟法
    第一百五十四條定有明文。又按於標單上偽填金額冒標，因標單上僅記載金額而
    未載明被冒標人姓名，尚未具備文書之形式，不得認為係私文書或準私文書（七
    十四年六月十五日廳刑一字第四五二號函意旨參照）。訊據被告己○○堅決否認
    涉有何此部分之犯行，辯稱：冒他人名義詐標會款時，只在標單上填寫標息金額
    ，並未書寫被冒標者之姓名等語。經查：被告己○○上開所辯，核與曾參與開標
    之會員即告訴人丁○○，於本院訊問時陳稱：標會時僅在標單上記載標息，標單
    上無會員姓名之記載等語相符，堪以採信。從而，被告己○○既未在標單上偽造
    填寫被冒標會款會員之姓名，自無從構成行使偽造私文書及偽造私文書之犯行。
    此外，復查無其他積極確切之證據，足資證明被告己○○有何公訴人指述此部分
    之行使偽造私文書犯行，揆諸前揭說明，原應諭知被告己○○此部分無罪之判決
    ，惟公訴人認此部分與前開被告己○○經判決有罪之詐欺取財犯行間，有牽連犯
    之裁判上一罪關係，爰不另為無罪之諭知。
貳、被告甲○○無罪部分：
一、公訴意旨略以：被告甲○○為被告己○○之妻子，二人共同於八十六年十月二十
    日召集會員，籌組互助會，由被告己○○擔任會首，並與被告甲○○共同收取會
    款，約定會期至八十九年四月二十日止，包括會首共計三十一會，每月會款二萬
    元，採內標制，每月二十日開標。詎被告甲○○竟與被告己○○共同基於意圖為
    自己不法所有之概括犯意聯絡，利用會員間彼此互不相識，亦未親自到場投標之
    機會，連續數次於不詳會期冒用活會會員「丁○○」、「壬○○」（標單上記載
    為「永城」）、「辛○○」（有二會）、「庚○○」、「鎮興」名義，填寫標單
    得標，足生損害於該數人，並使該數人及其他活會會員陷於錯誤而繼續交付會款
    ，因認被告甲○○涉犯刑法第二百十六條、第二百十條之行使偽造私文書罪、同
    法第三百三十九條第一項之詐欺取財罪。
二、按犯罪事實應依證據認定之，無證據不得推定其犯罪事實，刑事訴訟法第一百五
    十四條定有明文。復按所謂認定犯罪事實之證據，係指足以認定被告確有犯罪行
    為之積極證據而言，該項證據自須適合於被告犯罪事實之認定，始得採為斷罪資
    料；又事實之認定，應憑證據，如未能發現相當證據，或證據不足以證明，自不
    能以推測或擬制之方法，以為裁判基礎，最高法院二十九年上字第三一０五號、
    四十年臺上字第八六號判例著有明文。又按告訴人之告訴，係以使被告受刑事訴
    追為目的，是其陳述是否與事實相符，仍應調查其他證據以資審認，最高法院亦
    著有五十二年臺上字第一三００號判例可資參照。又按認定犯罪事實所憑之證據
    ，無論係直接證據或間接證據，其為訴訟上之證明，須於通常一般之人均不致有
    所懷疑，而得確信其為真實之程度者，始得據為有罪之認定，倘其證明尚未達到
    此一程度，而有合理性之懷疑存在時，法院復已就其心證上之理由予以闡述，敘
    明其如何無從為有罪之確信，因而為無罪之判決者，不得遽指為違法，最高法院
    七十六年臺上字第四九八六號著有判例。
三、公訴人認被告甲○○涉有右揭犯行，無非係以被告己○○、甲○○二人為夫妻，
    關係密切，且被告甲○○曾代收會款，況所冒標之款項可能係生活開銷之主要來
    源為其論據。訊據被告甲○○堅詞否認涉有何右揭犯行，辯稱：互助會係其夫即
    被告己○○召集處理，其單純在家照顧小孩，不知被告己○○詐標會款等語。
四、本院查：（一）前開互助會係由被告己○○召集、主持開標事宜並收取會款，且
    因被告己○○為填補該會互助會會員黃森茂、戊○○標得會款後未續繳之會款、
    另所參加二個互助會遭倒會之款項及投資股票之賠款，乃詐標會款，被告甲○○
    事前並不知情，確未參與等情，業據被告己○○於本院訊問時供明在卷；（二）
    又告訴人丁○○、壬○○、辛○○及被害人庚○○等人於本院訊問時均一致陳稱
    ：渠等均係經由被告己○○召集而入會，會款係由被告己○○收取，偶爾被告甲○○會代收，開標均由被告己○○主持等語，核與被告己○○供承互助會係由其
    召集、主持開標並收取會款，被告甲○○並未參與互助會之事等語相符。而被告
    甲○○為被告己○○之妻，偶爾代被告己○○收下會員前來繳付之會款，應屬常
    情，尚難據此作為認定被告甲○○知情而有參與詐標之事證。（三）再被告己○○主要係為貼補該互助會會員黃森茂、戊○○標得會款後未續繳之會款、另所參
    加二個互助會遭倒會之款項及投資股票之賠款，乃詐標會款，至生活開銷則恃被
    告己○○當時從事出租碗盤業務、每月約五、六萬元之收入維持等情，業據被告
    己○○供述明確。衡以前開被告己○○詐標會款之用途，均係作為填補被告己○○個人處理之互助會會款或投資股票賠款之用，並非一般夫妻生活經驗範圍內均
    會參與、注意之家庭生活費用，是亦難以被告己○○、甲○○二人係夫妻關係，
    即當然逕認被告甲○○對於被告己○○詐標會款一情當然有所知悉而必有參與之
    犯行。（四）另本件因詐標會款時，標單上均僅記載金額而未載明被冒用人之姓
    名，是以前開標單並未具備文書之形式，已詳述如前，是被告甲○○自亦無觸犯
    行使偽造私文書之犯行。此外，復查無其他積極確切之證據，足資證明被告甲○○有何公訴人起訴書所載之上開犯行，不能證明被告甲○○犯罪，揆諸前揭說明
    ，自應諭知被告甲○○無罪，以免冤抑。
據上論斷，應依刑事訴訟法第二百九十九條第一項前段、第三百零一條第一項，刑法
第五十六條、第三百三十九條第一項、第五十五條，罰金罰鍰提高標準條例第一條前
段，判決如主文。
本案經檢察官黃鼎鈞到庭執行職務。
中      華      民      國    九十一    年     十一     月     十一     日
                                臺灣彰化地方法院刑事第三庭
                                    法      官  李  雅  俐
右正本證明與原本無異。
如不服本判決，應於送達後十日內向本院提出上訴狀（須附繕本）。
告訴人或被害人對於判決如有不服具備理由請求檢察官上訴者，其上訴期間之計算係
以檢察官收受判決正本之日期為準。
                                    法院書記官  陳  佳  宏
中      華      民      國    九十一    年     十一     月     十八     日
附錄論罪科刑法條：
刑法第三百三十九條第一項：
意圖為自己或第三人不法之所有，以詐術使人將本人或第三人之物交付者，處五年以
下有期徒刑、拘役或科或併科一千元以下罰金。
附表：
┌───┬───────────┬──────────┐
│編  號│詐  標  時  間（民國）│  標    息（新臺幣）│
├───┼───────────┼──────────┤
│一    │八十七年一月二十日。  │四千六百元。        │
├───┼───────────┼──────────┤
│二    │八十八年一月二十日。  │三千九百元。        │
├───┼───────────┼──────────┤
│三    │八十八年六月二十日。  │三千八百元。        │
├───┼───────────┼──────────┤
│四    │八十八年十一月二十日。│四千元。            │
├───┼───────────┼──────────┤
│五    │八十九年一月二十日。  │四千元。            │
├───┼───────────┼──────────┤
│六    │自八十七年二月二十日起│不詳。              │
│      │至八十九年二月二十日止│                    │
│      │，除前開編號二、三、四│                    │
│      │、五所載月份以外之某月│                    │
│      │二十日。              │                    │
└───┴───────────┴──────────┘
